臺灣臺北地方法院民事判決　　　　　　　93年度訴字第1664號
原　　　告　丙○○
訴訟代理人　林亦書律師
被　　　告　乙○○
訴訟代理人　林天財律師
複代理人　　吳信吉律師
　　　　　　蕭元亮律師
被　　　告　元富期貨股份有限公司
法定代理人　甲○○
訴訟代理人　吳尚昆律師
上列當事人間請求侵權行為損害賠償事件，本院於民國94年3月4
日言詞辯論終結，判決如下：
    主  文
原告之訴及假執行之聲請均駁回。
訴訟費用由原告負擔。
    事實及理由
一原告主張：被告戴家津（原名乙○○）於民國91年間因代客操
  作期貨交易失利，積欠第三人（即被告之表舅）數千萬元亟待
  清償，遂基於不法所有之詐欺故意，於91年9月20日利用為另
  被告元富期貨股份有限公司（以下稱元富公司）營業部副理兼
  營業員之身份，邀約原告赴元富公司辦理開戶並委託被告元富
  公司於政府准許之各期貨交易所內，從事經核准之期貨商品之
  買賣交易，並由被告戴家津擔任被告元富公司執行前述期貨交
  易職務之營業員。詎於原告當日經由被告辦理開戶完畢後，被
  告戴家津利用原告從無証券或期貨投資經驗，故對期貨交易之
  實際運作實毫無所悉，以及開戶之際，被告元富公司悉交由渠
  一手經辦開戶事宜，並未依期貨交易法第65條第1項之規定，
  派遣公司其他專業人員於開戶前在場告知各種期貨商品之性質
  、交易條件及可能之風險等專業事項，以防杜營業員涉及不法
  情事。致被告戴家津得於完全不受被告元富公司之查核監督之
  機會下，明知被告元富公司設於世華（後改制為國泰世華）銀
  行仁愛分行第00000000000號，戶名為「元富期貨股份有限公
  司保証金專戶」之虛擬帳戶，為訴外人廖小珍名下之專屬帳戶
  ，並非原告開戶後所專屬並專用之帳戶。乃竟刻意隱瞞前述實
  情，向原告誆稱因開戶已完成，須匯款入前開「保証金專戶」
  即立可交易等語，致原告不疑有詐，信以為真，旋依被告乙○
  ○之指示，匯款新台幣 (下同)2,000,000 元之期貨交易保証
  金，入戶名為「元富期貨股份有限公司保証金專戶」之前述帳
  戶內。詎上開2,000,000元款項，於原告匯入後未幾，即悉遭
  被告戴家津支用殆盡詐欺得逞。被告為掩犯行，並於92年7月
  25日、8 月9日甚至再偽造不實之「可用保証金資料查詢表」
  ，向原告偽稱為各該時期之交易情況，續矇騙原告迄至92年間
  ，因原告堅持出金，結清帳戶內款項，被告戴家津始坦承前揭
  款項早經其用以還債，實並未為原告為期貨交易等侵權情事。
  案經被告於本件訴訟中抗辯前述保証金專戶為廖小珍名下之虛
  擬帳戶，非屬原告之專屬帳戶後，原告始查悉被告乙○○所涉
  者，非僅止於挪用侵占原告之交易保証金，應係始即具有詐騙
  原告系爭款項之故意存在。被告戴家津為被告元富公司所僱用
  之營業部副理兼營業員，非但代表被告元富公司經辦原告之開
  戶事宜，並為執行兩造間期貨交易等職務之人，就被告戴家津
  前述利用職務之便，不法詐騙原告期貨交易保証金2,000,000
  元之侵權事實，被告戴家津、元富期貨應依民法第184條第1項
  前段、第188條第1項前段之規定，就原告所受2,000,000元本
  金及利息所受之損害負連帶賠償之責。並聲明：(一)被告應連帶
  給付原告2,000,000元，及自91年9月20日起至清償日止，按年
  利率5%計算之利息。(二)原告願供擔保，請准宣告假執行。
二被告戴家津則辯以：原告與被告戴家津二人本係同學關係，原
  告於91年間聽聞被告戴家津很會投資賺錢，收入頗豐，乃於91
  年9月間向被告戴家津表示伊有2,000,000元資金，欲商請被告
  代為投資，被告同意後請原告將2,000,000元匯入指定之廖小
  珍於世華銀行仁愛分行所開立之00000000000號帳戶內，由被
  告俟機代原告決定投資項目及投資金額。兩造當時係約定1年
  後雙方再行結算，惟原告商請被告代為投資之2,000,000元因
  台灣當時受SARS侵襲經濟遭受嚴重傷害，乃致被告投資之結果
  ，即因失利及虧本，致於1年到期後非惟無法獲利，即連本金
  亦虧損殆盡。本件原告係委託被告代為投資，兩造間成立代為
  投資契約，自不構成侵權行為。原告依被告之指示於91年9月
  20日將2,000,000元匯入世華銀行仁愛分行00000000000號廖小
  珍所有帳戶時，該2,000,000元即與該帳戶內原有之金額混合
  而不能識別，應由該帳戶之所有人取得該2,000,000元之所有
  權，原告既與被告約定由原告匯入2,000,000元於被告指定之
  帳戶中由被告代為投資操作，則被告自得自行運用該帳戶內之
  款項作為投資操作之用，即不生被告有挪用或侵吞該帳戶內之
  款項之可能，自不構成侵權行為。本件被告充其量僅對原告負
  債務不履行之責任，但投資操作之行為可能因投資順利而獲利
  ，也可能因投資失利而受損，乃眾所周知之常識，本件被告投
  資失敗亦不完全均歸責於被告之投資方法不當，整個投資大環
  境之不景氣亦是造成投資失敗之主因，被告對原告亦不一定會
  構成債務不履行而負損害賠償責任。被告依據雙方之合意代為
  投資，不幸投資失利但亦不願原告受損而願分期補償，被告實
  無不法侵害行為，另原告匯入之款項既已混同，其權利即非原
  告所有，原告以其權利受損主張侵權行為，洵有未洽等語。並
  聲明：(一)原告之訴及其假執行之聲請均駁回。(二)如受不利判決
  ，願供擔保聲請免為假執行。
三被告元富公司則辯以：本件原告所所請求事項，已與被告戴家
  津達成協議，戴女並簽發2,000,000元之本票予原告，即本件
  債務如何處理，原告與被告戴家津既已達成和解，且原告亦收
  到其為支付和解款項所簽發之本票，則原告提起本件訴訟，顯
  缺乏權利保護之必要。原告匯入被告公司設於世華銀行仁愛分
  行之保證金專戶內之2,000,000元，被告戴家津確實用於原告
  所委託投資期貨用途，僅係投資失利，並無侵占花用之情事。
  詳觀前開000000000000帳號之存提款清單，可發現該帳戶自91
  年1月10日起至92年7月16日止，有多筆存提款資料，且觀91
  年9月20日原告將2,000,000元匯入期間前後觀察，亦無原告指
  稱「於原告匯入後未幾，即悉遭被告乙○○挪用並侵吞殆盡」
  之情形。再詳觀00000000000帳號之成交資料，自91年9月1日
  起至91年12月31日止共3個月間，共有520筆交易資料，即就91
  年9月份（原告91年9月20日將2,000,000元匯入保證金專戶）
  觀之，即有195筆交易資料，而以當時交易情形，每成交1口，
  須有9至12萬元之保證金，是以本件交易進出頻繁，確可得知
  被告戴家津確將原告所委託款項用以操作期貨投資，並未詐騙
  或侵占該款項，原告尚無主張侵權行為損害賠償請求權之餘地
  ，更不得主張被告依民法第188條之規定負連帶賠償責任。退
  萬步言之，縱認戴家津或應負侵權行為責任，被告公司亦不應
  負連帶賠償責任，原告雖曾將2,000,000元款項匯至被告公司
  時間之前，匯款戶號又與其與被告公司所約定戶號不同，客觀
  上被告根本無從得知該筆匯款與原告在被告公司開戶有何關連
  ，更無從就該筆款項之進出是否與原告相關一事，為任何注意
  或監督。原告將2,000,000元交給戴家津後1年間不聞不問，非
  但一般正常客戶交易常情不符，如其真因此受有損害，顯然亦
  為原告本身之重大過失所致，而依期貨交易開戶匯款實務，被
  告公司已明確告知原告應匯款之戶號（0000000），實難預料
  原告竟將款項匯入非指定帳號（0000000），即本件如有損害
  之發生，確全為原告本人之重大疏失所致，核與被告公司無關
  等語。並聲明：(一)原告之訴及其假執行之聲請均駁回。(二)如受
  不利判決，願供擔保聲請免為假執行。
四兩造不爭執之事項：
  (一)被告戴家津（原名乙○○）原為被告元富公司之受僱人，擔
    任期貨交易營業員，業於93年1月31日離職。
  (二)原告於91年9月20日至被告元富公司經由被告戴家津辦理開
    立委託期貨交易帳戶（戶號0000000）。
  (三)原告於91年9月20日依被告戴家津之指示匯入2,000,000元至
    被告元富公司設於世華銀行仁愛分行第00000000000號帳戶
    。亦即被告公司設於世華銀行仁愛分行帳號9505號保證金專
    戶，於91年9月20日曾收到戶號0000000號客戶（戶名廖小珍
    ）匯入保證金2,000,000元。
  (四)原告委託被告戴家津投資期貨交易。(原告本人陳述：「我
    開戶就是要委託被告乙○○作期貨」，見本院卷(一)第160 頁
    ；又證人劉素月稱：「當時是被告乙○○叫我們去投資．．
    ．當時被告乙○○寫了1張元富公司保證金專戶帳號，要原
    告去存2,000,000元以作為原告投資期貨之用，由被告乙○
    ○代為操盤買賣，因為我們都不懂期貨。」，見本院卷(一)第
    95頁)
  (五)原告已收受被告戴家津所開立金額2,000,000元之本票，惟
    並未兌現。
五本件爭點及本院之判斷：
  (一)原告與被告戴家津
    1.被告元富公司辯以：被告戴家津已簽發2,000,000元之本
      票予原告，即本件債務如何處理，原告與被告戴家津既已
      達成和解，且原告亦收到其為支付和解款項所簽發之本票
      ，則原告提起本件訴訟，顯缺乏權利保護之必要。原告則
      否認兩造間成立和解契約。
    2.經查：劉素月到場證稱：「（本件事發後被告戴家津有無
      坦承表示動用原告丙○○款項的經過？）被告戴家津92年
      11月3日向我表示，我和原告丙○○在元富公司投資的錢
      都沒有了，並說她將錢都拿去還給她的表舅了，並沒有拿
      去操盤，且開立了2張本票給我們以示負責，但是本票都
      沒有兌現。(就你所知，兩造間有無簽立和解書？)兩造沒
      有簽立和解書。(被告戴家津簽立的本票金額是多少？)被
      告戴家津簽給原告丙○○的本票是2,000,000元。」 (見
      本院卷(一)96-98頁)。原告雖曾收受被告戴家津簽發面額
      2,000,000元之本票，惟被告並未證明兩造間有和解之合
      意，尚然認為原告與被告戴家津間有成立和解契約。
  (二)原告依侵權行為請求被告連帶賠償2,000,000元，並無理由
    。
    1.原告主張因被告之侵權行為受有損害，係以被告戴家津於
      91年間因積欠他人數千萬元亟待清償，遂基於不法所有之
      詐欺故意，於91年9月20日利用為另被告元富公司營業部
      副理兼營業員之身份，邀約原告赴元富公司辦理開戶，原
      告當日經由被告辦理開戶完畢後，被告戴家津指示原告匯
      款2,000,000元至被告元富公司設於世華銀行仁愛分行第
      00000000000號帳戶，上開2,000,000元款項於原告匯入後
      未幾，即遭被告戴家津支用殆盡詐欺得逞，亦即原告主張
      2,000,000元之損失係遭被告戴家津私自挪用。被告則否
      認有侵權行為。
    2.按依侵權行為請求損害賠償，須以被告之行為與原告之損
      害間有相當因果關係，始足當之。經查：
      原告主張其受被告戴家津指示，將2,000,000元匯入被
        告公司設於國泰世華銀行仁愛分行戶號：00000000000
        之保證金專戶，依00000000000帳號之存提款清單，可
        知該帳戶自91年1月10日起至92年7月16日止，有多筆存
        提款資料，且91年9月20日原告將2,000,000元匯入期間
        前並無原告所稱「於原告匯入後未幾，即悉遭被告戴家
        津挪用並侵吞殆盡」之情形。又00000000000帳號之成
        交資料，自91年9月1日起至91年12月31日止共3個月間
        ，共有520筆交易資料，即就91年9月份即有195筆交易
        資料 (見本院卷(一)第178-196頁、卷(二)第36-49頁)，其
        交易進出頻繁，尚難認為被告戴家津未將原告所委託款
        項用以操作期貨投資。
      原告本人於本院93年9月3日審理時陳稱：「我開戶就是
        要委託被告戴家津作期貨，沒有作別的投資，我們有約
        定跌損到3成，就不再跌了。」 (見本院卷(一)第160頁)
        可知原告確係委託被告戴家津代為投資理財而匯入系爭
        款項，原告委託被告戴家津代為投資，原告與被告戴家
        津間成立代為投資契約，原告依被告之指示於91年9 月
        20日將2,000,000元匯入世華銀行仁愛分行00000000000
        號廖小珍所有帳戶時，該2,000,000元即與該帳戶內原
        有之金額混合而不能識別，原告既與被告戴家津約定由
        原告匯入2,000,000元於被告戴家津指定之帳戶中由被
        告戴家津代為投資操作，則被告戴家津得自行運用該帳
        戶內之款項作為投資操作之用，尚難認為原告所交付之
        2,000,000元係遭被告戴家津侵占。如戴家津有違約情
        事，原告宜依債務不履行之法律關係向被告戴家津主張
        權利。
      此外，原告未舉證證明其2,000,000元確遭被告戴家津
        挪用，尚無從認為被告乙○○有私自挪用原告款項之行
        為。
    3.原告既未能證明被告戴家津有私自挪用原告款項之行為，
      其依民法第184條第1項前段請求被告家津雯返還投資款
      2,000,000元，應屬無據。至於被告戴家津提供之報表有
      無不實，與原告所稱之損害（款項遭被告戴家津私自挪用
      ）間並無相當因果關係，易言之，縱使報表有所不實，亦
      不致導致原告所稱款項遭挪用之損害，故無審酌之必要。
      被告乙○○既不成立民法第184條第1項前段之侵權行為損
      害賠償責任，被告元富期貨即無須依民法第188條第1項前
      段連帶負責。
    4.至於原告主張被告元富公司違反期貨交易法第65條第1項
      部分，由於原告主張之損害係投資款項遭被告戴家津私自
      挪用，而期貨交易法第65條第1項係為控管一般期貨投資
      風險，並非為防止營業員私自挪用客戶款項，是以被告元
      富公司是否切實遵守前開法規，核與本件原告所受損害無
      涉，併予敘明。
六綜上所述，原告於91年9月20日至被告元富公司經由被告戴家
  津辦理開立委託期貨交易帳戶，原告委託被告戴家津投資期貨
  交易，並於91年9月20日依被告戴家津之指示匯入2,000,000元
  至被告元富公司設於世華銀行仁愛分行第00000000000號帳戶
  ，原告既與被告戴家津約定由原告匯入2,000,000元於被告戴
  家津指定之帳戶中由被告戴家津代為投資操作，則被告戴家津
  得自行運用該帳戶內之款項作為投資操作之用，尚無從認為被
  告戴家津有私自挪用原告款項之侵權行為。從而，原告主張投
  資款2,000,000元遭被告戴家津私自挪用，而依民法第184條第
  1 項前段、第188條第1項前段之規定，請求被告連帶給付原告
  2,000,000元及自91年9月20日起至清償日止按年利率5%計算之
  利息，為無理由，應予駁回。原告之訴既經駁回，其假執行之
  聲請即失所附麗，應併予駁回。
七本件事已臻明確，兩造所為之其他主張陳述並所提之證據，經
  審酌後，認均與本件之結論無礙，不再一一論述，併予敘明。
八結論：本件原告之訴為無理由，依民事訴訟法第78條判決如主
  文。
中　　華　　民　　國　  　94　　年　　4　　月　　1　　日
                  民事第五庭    法　官　周美雲
以上正本係照原本作成
如對本判決上訴，須於判決送達後20日內向本院提出上訴狀
中　　華　　民　　國　  　94　　年　　4　　月　　1　　日
                       　　　　 書記官　黃菀茹
